臺灣高雄地方法院民事判決　　　　　　100年度勞再易字第4號
再審原告　　黃蔡美郎
再審被告　　先寧冷凍食品工廠
法定代理人　陳漢光
上列當事人間請求給付資遣費等事件，再審原告對於民國100 年
1 月12日本院99年度勞簡上字第39號民事確定判決，提起再審之
訴，本院判決如下：
    主  文
再審之訴駁回。
再審訴訟費用由再審原告負擔。
    事實及理由
一、按再審之訴，應於30日之不變期間內提起。前項期間，自判
    決確定時起算，判決於送達前確定者，自送達時起算，其再
    審之理由發生或知悉在後者，均自知悉時起算，民事訴訟法
    第500 條第1 項、第2 項分別定有明文。查再審原告對於民
    國100 年1 月12日本院99年度勞簡上字第39號民事判決（下
    稱原確定判決），依民事訴訟法第496 條第1 項第1 款規定
    ，主張原確定判決有適用法規顯有錯誤之再審事由，並於10
    0 年2 月14日提起本件再審之訴，而原確定判決係於同年1
    月17日對再審原告為送達，有送達證書附卷（見該案卷宗第
    114 頁）可稽，足徵本件再審之訴未逾30日之不變期間，是
    再審原告提起本件再審之訴係屬合法，合先敘明。
二、再審意旨略以：本件再審之訴之爭執點在於：兩造於94年8
    月4 日約定結清適用勞動基準法（下稱勞基法）期間之年資
    （下稱舊制年資）給付，其所約定再審被告應給付舊制年資
    之標準，違反勞工退休金條例（下稱勞退條例）第11條第3
    項及勞基法第55條所定標準，是否使該結算舊制年資給付之
    約定全部無效？抑或僅再審被告之給付標準部分之約定無效
    ，而應依法定最低標準給付其差額？就此爭點，原確定判決
    固以行政院勞工委員會95年4 月3 日勞動2 字第0950015964
    號函、95年11月10日勞動4 字第0950109052號函為其論據，
    因認兩造關於結清舊制年資之約定「全部」無效，而改依資
    遣費之計算方式，作為再審被告應給付之標準。然而，兩造
    於94年8 月4 日所為結清舊制年資之約定，分為二部分，一
    為結清舊制年資，使再審原告依舊制年資所得依勞基法對再
    審被告主張之權益結束，另一為依約定給與標準。前者是依
    勞退條例第9 條第1 項、第11條第3 項所為約定，後者則是
    兩造自行約定以「年資×平均月薪×50% 」為給與標準，因
    該給與標準低於勞基法第55條、第84條之2 之規定，而違反
    勞退條例第11條第3 項，惟依民法第111 條規定：「法律行
    為之一部分無效者，全部皆為無效。但除去該部分亦可成立
    者，則其他部分，仍為有效。」，採保障弱勢勞工之立法目
    的解釋，本件應有民法111 條但書之適用，即僅兩造關於給
    與標準之約定無效，就兩造間結清舊制年資之約定仍屬有效
    ，故再審被告自應依勞基法第55條所定最低標準給付年資結
    清金差額新台幣（下同）347,100 元（計算式：月平均薪資
    16,500元×舊制年資23個基數－已給付年資結清金32,400＝
    347,100 元），原確定判決之第一審判決亦同此認定，惟原
    確定判決未適用民法第111 條但書規定，逕認兩造結清舊制
    年資之約定全部無效，依勞退條例第11條第1 項規定認再審
    原告之舊制年資仍然保留，就再審被告於97年1 月間遭再審
    被告資遣時，依勞基法第17條規定，以再審原告11年3 月之
    工作年資（自83年4 月19日受僱於再審被告起至94年6 月30
    日舊制勞基法適用末日止）每年發給一個月平均工資、未滿
    一年者以比例計給之標準核算再審被告短付之遣費差額為
    153,225 元，顯有應適用法規而未予適用之違誤，為此，爰
    依民事訴訟法第469 條第1 項第1 款規定，提起本件再審之
    訴等語。並聲明：(一)、原確定判決關於駁回再審原告請求再
    審被告給付結算舊制年資之金額超過153,225 元本息部分及
    該部分假執行之宣告暨訴訟費用之裁判均廢棄；(二)、上開廢
    棄部分再審被告於第二審之上訴駁回。
三、按再審之訴顯無再審理由者，法院得不經言詞辯論，以判決
    駁回之，民事訴訟法第502 條第2 項定有明文。按當事人得
    對於確定終局判決以「適用法規顯有錯誤」為由提起再審之
    訴，為民事訴訟法第496 條第1 項第1 款所明定。而所謂「
    適用法規顯有錯誤」，係指確定判決就事實審法院所確定之
    事實而為法律上判斷，顯然不合於法律規定、現存有效之最
    高法院判例或司法院大法官解釋者，而確定判決消極地不適
    用法規，影響裁判者，亦屬之，此有最高法院60年台再字第
    170 號判例要旨、司法院大法官第177 號解釋可資參照。
四、經查，再審原告主張兩造於94年8 月4 日約定以「年資×平
    均月薪×50% 」之標準結清其舊制年資，有再審被告提出之
    「先算員工年資意願徵詢表」為證，可堪認定。而參照勞退
    條例第11條第1 項至第3 項規定：「本條例施行前已適用勞
    動基準法之勞工，於本條例施行後，仍服務於同一事業單位
    而選擇適用本條例之退休金制度者，其適用本條例前之工作
    年資，應予保留（第1 項）。前項保留之工作年資，於勞動
    契約依勞動基準法第11條、第13條但書、第14條、第20條、
    第53條、第54條或職業災害勞工保護法第23條、第24條規定
    終止時，雇主應依各法規定，以契約終止時之平均工資，計
    給該保留年資之資遣費或退休金，並於終止勞動契約後30日
    內發給（第2 項）。第一項保留之工作年資，於勞動契約存
    續期間，勞雇雙方約定以不低於勞動基準法第55條及第84條
    之2 規定之給與標準結清者，從其約定（第3 項）。」，以
    及勞基法第55條規定：「勞工退休金之給與標準如左：一、
    按其工作年資，每滿1 年給與2 個基數。但超過15年之工作
    年資，每滿1 年給與1 個基數，最高總數以45個基數為限。
    未滿半年者以半年計；滿半年者以1 年計。二、依第54條第
    1 項第2 款規定，強制退休之勞工，其心神喪失或身體殘廢
    係因執行職務所致者，依前款規定加給百分之20（第1 項）
    。前項第1 款退休金基數之標準，係指核准退休時一個月平
    均工資（第2 項）。第1 項所定退休金，雇主如無法一次發
    給時，得報經主管機關核定後，分期給付。本法施行前，事
    業單位原定退休標準優於本法者，從其規定（第3 項）。」
    ，足認兩造合意結清舊制年資之給與標準低於勞基法第55條
    規定，確有違反勞退條例第11條第3 項之強制規定無訛。再
    審原告雖主張僅給與標準之約定違反強制規定無效，兩造間
    關於結清舊制年資之約定，依民法第111 條但書約定，仍屬
    有效等語，然而，依勞退條例第11條第1 項、第3 項規定觀
    之，勞工退休新舊制度銜接時，選擇適用勞退條例新制之勞
    工，其適用勞基法之舊制年資原則上應予保留，例外得由勞
    雇雙方約定以不低於勞基法第55條及第84條之2 規定之給與
    標準結清勞方之舊制年資，可知勞工舊制年資是否提前結清
    ，端賴勞雇雙方自行以高於勞基法第55條及第84之2 之給與
    標準為約定，而此約定係以勞工同意雇主提出之給與標準以
    結清其舊制年資為雙方意思表示合致之內容，非謂勞基法第
    55 條 、第84條之2 關於退休金之給與規定即可強行作為勞
    雇雙方結清勞工舊制年資之給與標準。本件兩造原定結清舊
    制年資之給與標準既違反強制規定，足認兩造不能以該給與
    標準約定結清舊制年資，而除去原定之給與標準後，並不能
    以勞基法第55條、第84條之2 關於退休金之給與標準強行作
    為兩造合意之內容，即無從認定兩造就結清舊制年資之合意
    仍然成立，蓋結清舊制年資之合意係以兩造均認同之給與標
    準為雙方意思表示合致之內容，業如前述，準此，本件兩造
    結清再審原告舊制年資約定之法律行為，不符民法第111 條
    但書規定情形，應屬全部無效，至為明確。從而，原確定判
    決據此認定再審原告之舊制年資仍然保留，再審原告不得依
    勞基法第55條所定給付標準請求結清年資金之差額，於法並
    無違誤，再審原告主張原確定判決有未適用民法第111 條但
    書規定之違法，顯不可採。
五、綜上所述，原確定判決並無再審原告所指「適用法規顯有錯
    誤」之再審事由，是再審原告提起本件再審之訴，顯無理由
    ，爰不經言詞辯論，逕以判決駁回之。
六、據上論結，本件再審之訴為顯無理由，依民事訴訟法第502
    條第2 項、第78條，判決如主文。
中    華    民    國   100    年    9     月    5     日
                  民事第六庭  審判長法  官  陳嘉惠
                                    法  官  陳明呈
                                    法  官  林書慧
以上正本係照原本作成。
本判決不得上訴。
中    華    民    國   100    年    9     月    5     日
                              書記官  史華齡